【裁判字號】    92,台上,341
【裁判日期】    920122
【裁判案由】    妨害投票
【裁判全文】
最高法院刑事判決                                九十二年度台上字第三四一號
    上  訴  人  巳○○
                庚○○
                辛○○
                己○○
    共      同
    選任辯護人  劉永培律師
    上  訴  人  午○○
                壬○○
                寅○○
                癸○○
                甲○○
                丁○○
                戊○○
                丙○○
                辰○○
                卯○○
                子○○
                丑○○
右上訴人等因妨害投票案件，不服台灣高等法院台中分院中華民國九十年十一月七日
第二審判決（八十八年度上訴字第二五０三號，起訴案號：台灣彰化地方法院檢察署
八十七年度偵字第五五六七號），提起上訴，本院判決如左：
    主  文
原判決關於巳○○、庚○○、辛○○、己○○、午○○、壬○○、寅○○、癸○○、
甲○○、丁○○、戊○○、丙○○、辰○○、卯○○、子○○、丑○○部分撤銷，發
回台灣高等法院台中分院。
    理  由
本件原判決認定：緣上訴人即被告乙○○（業經撤回上訴確定）設籍在彰化縣溪州鄉
尾厝村，於民國八十六、七年間，擬出馬競選彰化縣溪州鄉尾厝村之村長。吳鏡楨（
未經起訴）係乙○○之子，並為彰化縣溪州鄉○○村○○路○段五七七號房屋之所有
權人；上訴人即被告午○○則係彰化縣溪州鄉市○○村五六巷十五號房屋之所有
權人，並以其配偶即上訴人壬○○為戶長；甲○○則為彰化縣溪州鄉○○村○○路○
段五四九號房屋之所有權人；吳民章（與乙○○、丙○○有兄弟關係，亦未經起訴）
係彰化縣溪州鄉○○村○○路十六號房屋之所有權人。乙○○因競選村長，為圖勝選
，思及公職人員選舉罷免法規定有選舉權人必須在各該選舉區繼續居住四個月以上，
始得成為各該選舉區之選舉權人，竟與吳鏡楨、午○○、壬○○、甲○○、吳民章基
於共同犯罪之意思聯絡，由吳鏡楨、午○○、壬○○、甲○○、吳民章等人，提供溪
州鄉○○村○○路○段五七七號、同村村市路五六巷十五號、同村中山路四段五四九
號、同村中西路十六號等戶籍地址，給亦同有犯意聯絡之上訴人即被告辰○○、巳○
○、庚○○、辛○○、己○○、寅○○（曾於八十三年間，因犯竊盜罪，經本院判處
有期徒刑二月，緩刑三年確定）、卯○○、子○○、丑○○、癸○○（嗣至九十年間
，因犯施用第一級毒品罪，業經台灣彰化地方法院判處有期徒刑二年）、丁○○、戊
○○、丙○○，及已判決確定之顏宏明、蘇杉文、李碧娥、鐘張淑娥、鐘樟、廖陳樹
蘭、廖義聰、廖壁璋、廖悠偵、鄭淑、劉文華、蕭鈺玲、蕭雯雯、楊健川、廖吳罕、
廖連銓、張陳藝、張麗秋、連新荃（即連興隆）、陳金波、張秀蓮、楊淑玲、蔡水金
、黃賢春、黃賢德、涂準、王碧霞、丁廖瑾、丁偉倫、洪秋永、洪秋當、邱聖文、林
龍成、高賢雄、林銘通、吳秋香、洪樹牒、洪廖勉、洪財民、鄭樹蘭、方冠寧（即方
雅貞）、陳麗娟、蔡佩倚、高林美、吳月欽、洪莊稅、吳日生等人提供其等之國民身
分證與印章，分別於原判決附表所示之時間，前往彰化縣溪州鄉戶政事務所，恃戶政
事務所承辦人員僅審核形式文件，不進行實質調查各該遷入者有無實際居住遷入地址
之機會，而將實際並未遷居之巳○○等人，自其等在同附表所示之原住地址，遷至同
附表所示位在彰化縣尾厝村內之地址（即遷至地點），使承辦上開事項之戶政事務所
公務人員，將上開不實之事項登載於職務上所製作之戶籍謄本，足生損害於彰化縣溪
州鄉戶政事務所對該鄉戶政管理之正確性，並使巳○○等人得於四個月後，取得在溪
州鄉尾厝村之選舉權，足生損害於選舉委員會辦理選舉事務之正確性。嗣至八十七年
五月二十四日，彰化縣八十七年鄉鎮市民代表暨村（里）長選舉人名冊經以電腦合併
造冊完成，乃由彰化縣溪州鄉戶政事務所於八十七年五月二十九日至六月二日公告確
定，再於八十七年六月三日向彰化縣選舉委員會提報該鄉尾厝村長選舉人數為一千三
百二十人，鄉民代表選舉人數為一千三百二十五人，並於八十七年六月十三日同時舉
行尾厝村村長與溪州鄉民代表之選舉投票。除邱聖文、廖壁璋、蔡佩倚三人因故並未
前往投票之外，其餘之人均按期前往投票，而共同以此非法方法，使彰化縣尾厝村村
長候選人乙○○及梁祥永之得票數發生不正確之結果。迨選舉結束，巳○○等人再於
附表所示之遷出時間，將其等之戶籍各遷回各如附表所示之處所等情，因而撤銷第一
審無罪之判決，改判依牽連犯從一重論處上訴人巳○○、庚○○、辛○○、己○○、
午○○、壬○○、寅○○、癸○○、甲○○、丁○○、戊○○、丙○○、辰○○、卯
○○、子○○、丑○○共同以非法之方法，使投票發生不正確之結果罪刑，固非無見
。
惟查：(一)依刑事訴訟法第三百六十四條準用同法第二百八十七條、第二百八十九條規
定，第二審審判長命上訴人陳述上訴要旨後，應就被訴事實訊問被告；調查證據完畢
，應命依左列次序就事實及法律辯論之：一檢察官。二被告。三辯護人。此項規定，
旨在使被告得以適時的辯明其犯罪嫌疑，並經由辯論程序，充分行使防禦權；故訊問
被告，應就被訴事實逐一予以訊問，調查證據完畢，亦應予被告充分辯論之機會，藉
以維護程序正義。稽之原審審判筆錄，審判長命檢察官陳述二審上訴要旨後，先訊問
上訴人等對檢察官上訴之答辯，繼之訊問已判決確定被告乙○○有關情商午○○、壬
○○、甲○○等提供戶籍地址事，經被告乙○○、上訴人午○○、壬○○、甲○○陳
述後，即訊問被告乙○○央請上訴人巳○○等遷移戶籍等具體事項，嗣再訊問全部上
訴人對自己在檢察官、第一審、原審筆錄意見，即進入調查證據及辯論程序，並無訊
問上訴人午○○、壬○○、甲○○、巳○○、庚○○、辛○○、己○○、寅○○、癸
○○、丁○○、戊○○、丙○○、辰○○、卯○○、子○○、丑○○被訴事實之記載
（上訴卷卷三第一九０頁至第一九九頁）；另於調查證據完畢請檢察官論告後，僅由
上訴人壬○○、庚○○、辰○○、子○○及其他已判決確定被告辯論，未再命其他上
訴人辯論（上訴卷卷三第二００頁至第二０二頁），致上訴人午○○等無從依完整之
辯論程序保障其權益，原判決所踐行之訴訟程序，於法自有違誤。(二)有罪之判決書，
對於被告有利之證據不採納者，應記載其理由，刑事訴訟法第三百十條第二款定有明
文。原判決認定，上訴人庚○○、巳○○於第一審及原審辯稱其夫妻平日均居住於遷
移後之戶籍地，辛○○、己○○週日及例假亦同住該處，八十七年二月份後管區陳仁
賢前去查戶口，六月五日檢察官搜索時，庚○○、巳○○夫妻亦在場；八十七年五月
八日辛○○發生車禍，為便利照顧於八十七年六月舉家遷回原址等語，並提出警察局
家戶訪問簽章表、辛○○診斷證明書、照片（第一審卷第二四七頁、第二五三頁至第
二五五頁、上訴卷卷二第廿七頁至第卅五頁）為證；上訴人午○○、壬○○於原審亦
辯稱自其朋友等遷入並借住後，溪州分駐所在八十七年二月十七日、二月廿日、四月
廿五日、五月十六日、六月四日前往戶口查察，均相符合，檢察官於八十七年六月五
日前往搜索時，壬○○亦在場等語，並提出警察局家戶訪問簽章表（上訴卷卷二第一
四０頁至第一四三頁）為證，如果均屬事實，上訴人巳○○、庚○○、辛○○、己○
○四人自無以不實遷移戶籍之非法方法，使投票發生不正確結果之問題，上訴人午○
○、壬○○等提供其住址予其他上訴人借住，二人與遷入者亦均無同一罪責。上開有
利於上訴人之證據，原審未予採納，復未說明不予採納之理由，即遽為上訴人等不利
之認定，亦有理由不備之違誤。以上或為上訴意旨所指摘，或為本院得依職權調查之
事項，應認原判決有關上訴人午○○、壬○○、甲○○、巳○○、庚○○、辛○○、
己○○、寅○○、癸○○、丁○○、戊○○、丙○○、辰○○、卯○○、子○○、丑
○○部分有發回更審之原因。上訴人等被訴另犯刑法第二百十四條使公務員登載不實
部分，基於審判不可分原則，應併予發回。
據上論結，應依刑事訴訟法第三百九十七條、第四百零一條，判決如主文。
中      華      民      國    九十二    年      一      月    二十二    日
                              最高法院刑事第七庭
                                  審判長法官  張  信  雄
                                        法官  賴  忠  星
                                        法官  張  清  埤
                                        法官  呂  永  福
                                        法官  孫  增  同
      右正本證明與原本無異
                                              書  記  官
中      華      民      國    九十二    年      一      月    二十八    日


司法院資訊處製作；財團法人民間司法改革基金會備份。
